ACORDAO-COMPLETO-2507943

ACÓRDÃO 2162/2021 ATA 36/2021 - PLENÁRIO

VISTOS, relatados e discutidos estes autos de Representação, com pedido de medida cautelar, formulada por Coenco Saneamento Ltda., em razão de supostas irregularidades na Concorrência 2020.01.28.01 promovida pelo Município de Tejuçuoca (CE) , cujo objeto era a contratação de empresa para realizar as obras da terceira etapa do sistema de esgotamento sanitário na sede do município, no valor orçado de R$ 6.306.592,22, com recursos federais oriundos do Convênio 2297/2018 celebrado entre o município e a Fundação Nacional de Saúde (Funasa) ;
ACORDAM os Ministros do Tribunal de Contas da União, reunidos em Sessão do Plenário, diante das razões expostas pelo Relator, em: 
9.1 conhecer da representação, satisfeitos os requisitos de admissibilidade constantes no art. 113, § 1º, da Lei nº  8.666, de 21 de junho de 1993, c/c o art. 235 e o art. 237, inciso VII, do Regimento Interno, para, no mérito, considerá-la procedente; 
9.2 indeferir o pedido de medida cautelar;
9.3 alertar o Município de Tejuçuoca (CE) de que a reincidência nas irregularidades elencadas sujeitará os responsáveis às sanções previstas nas normas aplicáveis:
9.3.1 desclassificação de proposta de licitante face à existência de erros materiais ou omissões nas planilhas de custos e preços, sem a devida tentativa de correção da falha por meio de diligências, desde que não implique na inclusão de documentos novos e nem se altere o valor global proposto, em afronta ao art. 43, § 3º da Lei nº  8.666, de 1993;
9.3.2 desclassificação de proposta de licitante que contenha composições de preços unitários com coeficientes de produtividade distintos dos constantes nos sistemas de referência quando resultem em preços exequíveis, ferindo o disposto no art. 13, inciso I, do Decreto nº  7.983, de 8 de abril de 2013;
9.3.3 ausência de transparência em processo de licitação para a contratação com recursos públicos federais;
9.4 dar ciência desta decisão à representante, informando-a de que seu inteiro teor, incluindo relatório e voto, poderá ser consultado em www.tcu.gov.br/acordaos;
9.5 arquivar os presentes autos, nos termos art. 250, I, c/c art. 169, III, do Regimento Interno.

Representação a respeito de possíveis irregularidades em concorrência pública cujo objeto é a realização de obras da terceira etapa do sistema de esgotamento sanitário na sede do município.

Município de Tejuçuoca (CE).

3. Interessados: ARN Engenharia Eireli (CNPJ 11.477.070/0001-51).

13.1. Ministros presentes: Ana Arraes (Presidente), Walton Alencar Rodrigues, Benjamin Zymler, Augusto Nardes, Aroldo Cedraz, Raimundo Carreiro (Relator), Bruno Dantas, Vital do Rêgo e Jorge Oliveira.
13.2. Ministros-Substitutos presentes: Augusto Sherman Cavalcanti, Marcos Bemquerer Costa e André Luís de Carvalho.

RAIMUNDO CARREIRO

Trata-se de representação, com pedido de medida cautelar, formulada por Coenco Saneamento Ltda., em razão de possíveis irregularidades na Concorrência 2020.01.28.01 promovida pelo Município de Tejuçuoca/CE. O objetivo do certame era contratar empresa para realizar as obras da terceira etapa do sistema de esgotamento sanitário na sede do município, no valor orçado de R$ 6.306.592,22. O empreendimento é financiado com recursos federais oriundos do Convênio 2297/2018 celebrado entre o município e a Fundação Nacional de Saúde (Funasa) .
3.	A seguir, com fundamento no art. 1º, § 3º, inciso I, da Lei nº 8.443, de 1992, transcrevo excerto do exame da matéria tratada nos autos levado a efeito pela Secretaria de Fiscalização de Infraestrutura Urbana (SeinfraUrb) à peça 110, ratificado pelo titular da unidade técnica à peça 112.
HISTÓRICO
A representante alegou ter requisitado reiteradamente e sem sucesso documentos do processo licitatório, por e-mail e verbalmente à presidente da comissão de licitação. Indicou ter formalizado requerimento de concessão de vistas do processo licitatório e devolução do prazo para impugnação aos documentos de habilitação dos demais concorrentes, sem resposta da comissão.
Defendeu que tais circunstâncias implicariam na violação aos arts. 3º e 109, inciso I, alínea "a", da Lei 8.666/1993, ao impedi-la de apresentar recurso administrativo contra a habilitação dos demais licitantes, razão pela qual requereu providências a esta Corte, inclusive a adoção de cautelar para suspensão da referida concorrência.
No exame técnico de peças 13 a 15, consignou-se a necessidade de conhecer da presente representação, realizar oitiva prévia e demandar da prefeitura o encaminhamento da documentação comprobatória relativa ao citado procedimento licitatório. Face à existência de outra representação relacionando ilegalidades de similar teor em outra licitação daquele município (TC Processo 024.654/2020-5) , propôs-se o apensamento deste processo àquele.
Em seu despacho à peça 16, o relator do feito, Ministro Raimundo Carreiro, conheceu da representação e anuiu com a proposta de oitiva prévia, postergando para momento posterior a manifestação sobre o apensamento ao TC Processo 024.654/2020-5.
Devidamente notificada, a Prefeitura de Tejuçuoca/CE prestou esclarecimentos e remeteu documentos que passaram a constituir as peças 19 a 30.
Examinou-se o material fornecido pelo jurisdicionado por meio da instrução encartada à peça 40. Ali se concluiu que a Prefeitura de Tejuçuoca/CE, em sua oitiva prévia, não logrou comprovar que atendera aos reiterados pedidos da licitante, a fim de proporcionar o exercício pleno de seus direitos, que não apresentara qualquer justificativa quanto à omissão da referida comissão em responder aos e-mails a ela direcionados pela empresa Coenco, ainda que fosse para direcioná-la à visita física à sede.
Entretanto, ainda na instrução de peça 40, considerando a habilitação de oito das nove empresas participantes, considerou-se que a afronta aos arts. 3º e 109, inciso I, alínea 'a', da Lei 8.666/1993 não teve o condão de macular o caráter competitivo na fase de habilitação, ainda que não tenha sido proporcionado o devido acesso à informação a quem o desejasse.
Acerca do pedido de medida cautelar, o autor da instrução de peça 40, concluiu estar presente a fumaça do bom direito, conforme suscintamente exposto anteriormente.
Devido à conclusão do certame, considerando a celebração de contrato com a empresa ARN Engenharia Eireli (CNPJ ) , vencedora da Concorrência 2020.01.28.01 e considerando, ainda, o adiantado andamento das obras, cerca de 20% em outubro de 2020, concluiu-se pela presença de "um potencial periculum in mora reverso, na medida em que a expedição de cautelar nesse momento levaria à paralisação e à eventual necessidade de medidas protetivas da obra, a fim de não haver perdas decorrentes de deterioração ou vandalismo daquilo que já foi executado" (peça 40, p. 3) . Dessa maneira, decidiu-se por indeferir o pedido de medida cautelar.
O contrato com a empresa ARN Engenharia Eireli é de R$ 6.106.832,46 e o valor faturado até novembro de 2020 superara R$ 1,2 milhões.
Não obstante o foco da representação voltar-se à restrição de acesso aos documentos do processo licitatório, o autor da instrução de peça 40 trouxe a lume, por meio da nova documentação carreada aos autos, questão atinente à eventual possibilidade de prejuízo ao erário, na medida em que duas licitantes apresentaram proposta de preço inferior àquela declarada vencedora.
Trata-se das empresas MFA Construções Ltda. (Engebrasil Engenharia do Brasil) e da própria representante, Coenco Saneamento Ltda. Ambas apresentaram recursos contra suas desclassificações (peças 27 e 29) , considerados pela comissão de licitação incapazes de remover as falhas nas suas propostas, a julgar pela celebração do contrato com a empresa ARN Engenharia Eireli.
A desclassificação da empresa MFA Construções Ltda. (que apresentou proposta no valor de R$ 5.047.524,75) , decorreria da apresentação de coeficientes de produtividade distintos dos contidos nas tabelas do sistema de referência para alguns dos itens do orçamento objeto da Concorrência 2020.01.28.01. Quanto ao tema, assim se manifestou o autor da instrução à peça 40: 
Sobre a alteração de indicadores de produtividade em composições de custos unitários, vale lembrar que o Decreto 7.983/2013 não traz essa vedação, pelo contrário, dispõe em seu art. 13, inciso I, que, na formação de preço das propostas, poderão ser utilizados custos unitários diferentes daqueles obtidos nos sistemas de custos, desde que o preço global orçado e de cada uma das etapas previstas fiquem iguais ou abaixo dos preços de referência da administração.
 A desclassificação da empresa Coenco Saneamento Ltda. (que apresentou proposta no valor de R$ 5.176.932,19) , deveu-se à supressão de dois subitens na sua planilha de preços (19.7.5 e 23.7.5) , bem como alterações nas quantidades de outros seis subitens (5.2.2, 5.9.3, 9.4.3, 9.9.2, 16.1.12 e 21.3.2) . Em suas razões recursais, a empresa alegara que a comissão poderia tê-la diligenciado e a convocado para corrigir eventuais erros e omissões da planilha orçamentária, mantido seu preço global, conforme jurisprudência do Tribunal:
Falhas formais, sanáveis durante o processo licitatório, não devem levar à desclassificação da licitante. No curso de procedimentos licitatórios, a Administração Pública deve pautar-se pelo princípio do formalismo moderado, que prescreve a adoção de formas simples e suficientes para propiciar adequado grau de certeza, segurança e respeito aos direitos dos administrados, promovendo, assim, a prevalência do conteúdo sobre o formalismo extremo, respeitadas, ainda, as praxes essenciais à proteção das prerrogativas dos administrados.
 (Acórdão 357/2015-TCU-Plenário, rel. Min. Bruno Dantas) 
Sobre o tema, na instrução à peça 40 considerou-se que as quantidades alteradas nos itens 5.2.2, 5.9.3, 9.4.3, 9.9.2, 16.1.12 e 21.3.2 são mínimas e incapazes de causar diferenças significativas no orçamento e que a ausência no processo do orçamento base da administração impediria avaliar a relevância dos subitens suprimidos (19.7.5 e 23.7.5) . De todo o modo, "a comissão poderia ter diligenciado a empresa a fim de esclarecer e corrigir essas pequenas falhas, notadamente quando sua proposta de preços era significativamente mais vantajosa, em termos de economicidade, do que a declarada vencedora" (peça 40, p. 4) .
Tais motivos levaram a unidade técnica a propor nova oitiva da Prefeitura Municipal de Tejuçuoca/CE, a fim de que se manifestasse quanto ao não provimento dos recursos apresentados pelas empresas MFA e Coenco, facultando-lhe a se manifestar, caso ficasse configurada ilegalidade no julgamento dos recursos administrativos acima referenciados, sobre a anulação da Concorrência 2020.01.28.01 e todos os atos dela decorrentes ou proceder a repactuação do contrato no valor da melhor proposta de preços que seria válida (peças 40 e 41) .
No despacho à peça 43, o relator acolheu a proposta de indeferir o pedido da cautelar, face a presença do periculum in mora reverso e demais medidas alvitradas pela unidade instrutora. Acrescentou a necessidade de ouvir em oitiva a empresa ARN Engenharia Eireli, com fundamento do no art. 250, inciso V, do Regimento Interno do TCU, nos seguintes termos:
13.2. com fundamento no art. 250, V, do Regimento Interno do TCU, realizar oitiva da Prefeitura Municipal de Tejuçuoca/CE e da Comissão de Licitação daquele Município, para que se manifeste, no prazo de quinze dias, quanto ao não provimento dos recursos administrativos apresentados pelas empresas MFA Construções Ltda. (Engebrasil) e Coenco Saneamento Ltda. contra suas desclassificações na Concorrência 2020.01.28.01, devendo ser apresentado ainda a documentação referente ao julgamento dos recursos, acompanhada de todos os pareceres técnicos, da planilha orçamentária base da administração e das planilhas orçamentárias das propostas de preços das duas empresas mencionadas assim como da licitante vencedora (ARN Engenharia Eireli) ; 
13.3. com fundamento no art. 250, V, do Regimento Interno do TCU c/c o art. 14, caput, da Resolução TCU n. 315/2020, facultar à Prefeitura Municipal de Tejuçuoca/CE que se manifeste, no prazo de quinze dias, acerca da possibilidade de o TCU vir a assinar prazo para anulação da Concorrência 2020.01.28.01 e todos os atos dela decorrentes ou de modo alternativo para a repactuação do contrato no valor da melhor proposta de preços que seria válida; informando as consequências práticas da implementação das medidas aventadas e eventuais alternativas; 
13.4. com fulcro no art. 250, inciso V, do Regimento Interno do TCU, realizar a oitiva da empresa ARN Engenharia para que, no prazo de quinze dias, manifeste-se, caso queira, sobre fatos analisados na presente Representação que podem resultar em decisão do Tribunal para anulação da Concorrência 2020.01.28.01 e todos os atos dela decorrentes ou de modo alternativo para a repactuação do contrato no valor da melhor proposta de preços que seria válida; 
13.5. alertar os responsáveis pela Concorrência 2020.01.28.01 e pelo Convênio 2297/2018, no âmbito Prefeitura Municipal de Tejuçuoca/CE, inclusive a autoridade designada pela assinatura do respectivo contrato, de que eventual consumação de irregularidades em razão do prosseguimento dos atos em análise sujeitará os respectivos agentes às sanções legais previstas na Lei nº 8.443/92;
Expedidos os ofícios habituais (peças 46 a 51) , a Prefeitura de Tejuçuoca/CE e a empresa ARN Engenharia Eireli apresentaram tempestivamente e respectivamente, as informações e documentos às peças 62 a 77, 79 e 92 e peça 61. Face a lacunas no atendimento da oitiva à prefeitura (cf. instrução à peça 94) , acostaram-se novos elementos às peças 101 a 106, examinadas a seguir em conjunto com a documentação anteriormente apresentada.
EXAME TÉCNICO
Manifestação da empresa ARN Engenharia Eireli (peça 61) 
A vencedora da Concorrência 2020.01.28.01 principiou sua linha de argumentação afirmando que sua proposta ficou abaixo do preço estimado pela administração e que atendeu à legislação específica que rege a matéria, sobretudo no que diz respeito ao Sinapi e tabela Seinfra. Que, em decorrência, não haveria qualquer prejuízo financeiro à municipalidade, pois o orçamento básico divulgado na licitação se encontra "em perfeita harmonia com as normas de orçamentação pública da esfera federal, as quais indicam que o custo de obras públicas executadas com recursos dos orçamentos da União será obtido a partir do (...) SINAPI, mantido e divulgado pela Caixa Econômica Federal" (peça 61, p. 4) .
Arguiu que o valor homologado e contratado pelo município atendeu os preços de mercado e os preceitos da legislação em vigor. Sustentou que sua proposta de preços jamais poderia ser objeto de comparação com a proposta da empresa Coenco, diante da desclassificação desta "nem mesmo como parâmetro de preço, pois a Lei Federal nº 8.666/93 não prevê esse disciplinamento".
Salientou que (peça 61, p. 7) :
 (...) o processo de formação do preço leva em consideração diversas variantes, a exemplo do regime de tributação, da política comercial da empresa, da capacidade de crédito junto a instituições financeiras, do lucro esperado, dentre tantos outros fatores, de modo que esta peticionante não dispõe de condições empresariais para executar a obra pelo mesmo preço ofertado pela licitante COENCO SANEAMENTO LTDA.
E é certo que o Estado não pode intervir na atividade econômica da contratada, aumentando seus custos, reduzindo seu lucro e impondo-lhe verdadeira sanção, simplesmente porque participou de licitação e obedeceu a todos os comandos emanados da administração, vindo a tornar-se vencedora da licitação porque cumpriu todos os itens do edital, quando os demais licitantes não tiveram sequer o zelo e o cuidado de bem elaborar suas próprias propostas. 
Dessa forma, não pode ser imposto à vencedora do certame, que chegou a esta condição em razão do atendimento a todas as normas do edital, que pratique o preço de uma outra empresa participante da licitação, mas que foi desclassificada.
Concluiu sua argumentação afirmando que se encontra decaído o direito de impugnar o edital, cujas regras asseguram a efetividade dos princípios que regem as licitações públicas, de um modo especial os princípios da legalidade, impessoalidade, moralidade, igualdade, probidade administrativa, vinculação ao instrumento convocatório e julgamento objetivo, previstos no art. 3° da Lei 8.666/93. Por fim, considerou ter obedecido às regras do edital e que não poderia ser penalizada, nem pelo contratante, nem pelo TCU.
Manifestação da Comissão de Licitação (peça 62) 
Após tecer longas considerações sobre o princípio de julgamento objetivo da licitação e da vinculação ao instrumento convocatório de que tratam os arts. 3º, 41 43, inciso IV, 44 e 45, todos da Lei 8.666/93, além de fornecer vasta doutrina e jurisprudência dos Tribunais em defesa desses princípios (peça 62, p. 6-14) , a Sra. Girlane Rodrigues Albuquerque, presidente da Comissão de Licitação à época dos fatos, reiterou serem inconsistentes as alterações promovidas pela empresa MFA Construções Ltda. nos coeficientes das composições de preços unitários dos serviços impugnados. 
Concluiu que, baseada em estudos promovidos pelo setor de engenharia da Secretaria de Infraestrutura do município (peça 64) , as propostas das empresas MFA e Coenco conflitavam com as disposições do instrumento convocatório, sobretudo as cláusulas 5.2.5 e 5.2.6, tornando-as insuscetíveis de aproveitamento, impondo-se por consequência, a sua desclassificação, conforme orientação das cláusulas 7.4.1 a 7.4.3 do edital (peça 62, p. 8 e 20) .
Manifestação do atual prefeito de Tejuçuoca/CE (peça 79) 
O Sr. José Antunizio de Brito, prefeito eleito de Tejuçuoca/CE para o quadriênio 2021-2024, principiou sua argumentação afirmando que todos os atos da Concorrência 2020.01.28.01, bem como a assinatura do contrato respectivo ocorrera na gestão do seu antecessor. 
Salientou que a prefeitura de Tejuçuoca/CE possui gestão descentralizada, onde cada gestor (secretário) passa a agir com total poder sobre autorizações de licitações, suas dispensas e inexigibilidades, homologações e ratificações, empenhamentos, liquidações e fiscalizações de contratos. Dessa forma, não teria qualquer ingerência por ações de natureza gerencial e operacional, cujas incumbências recaem tão somente sobre os respectivos secretários. No caso, a competência do objeto em exame neste processo seria exclusiva da Secretaria de Infraestrutura do município. Apoiou suas alegações em inúmeros julgados do Tribunal.
 Manifestou-se contrário à anulação da Concorrência 2020.01.28.01, por considerar que isso configuraria verdadeira punição aos munícipes, dada a importância do empreendimento e compreendeu que a negativa da ARN Engenharia Eireli, sob o argumento da corrosão inflacionária desde a época da elaboração das propostas até aquele momento, fevereiro de 2021, seriam fatores impeditivos quando à possibilidade de repactuação do contrato.
Análise
Solução de conflitos entre princípios em uma licitação
Uma licitação pública regida pela Lei 8.666/93 e destinada à contratação de empresa para executar obra de interesse público, tem por objetivo a seleção, dentre diversos interessados, da proposta que atenda cumulativamente determinados requisitos de qualificação jurídica, técnica, econômico-financeira, fiscal e trabalhista e se mostre a mais vantajosa para a Administração, quer em termos meramente financeiros (menor preço) , quer pela conciliação de técnica e preço. Deve ser processada e julgada em estrita conformidade com os princípios básicos da legalidade, da impessoalidade, da moralidade, da igualdade, da publicidade, da probidade administrativa, da vinculação ao instrumento convocatório, do julgamento objetivo e dos que lhes são correlatos.
Tanto a ARN quanto a comissão de licitação alegaram que empresas concorrentes deveriam se ater aos exatos termos do edital, em razão de obediência ao princípio de vinculação ao instrumento convocatório. Mas, fazer sobressair algum princípio para promover sua aplicação como único critério para solucionar determinada lide não é medida mais adequada a ser tomada, porque se deixa de ponderá-lo, de sopesá-lo e harmonizá-lo a outros de igual ou maior estatura a que a Administração deve igual obediência, em especial os insculpidos no caput do art. 37 da Constituição Federal e os constantes no caput do art. 3º da Lei 8.666/93, dentre eles o da legalidade e o da seleção da proposta mais vantajosa para a Administração.
Observar isoladamente o princípio da vinculação ao edital presente caput do art. 3º da Lei 8.666/93, em detrimento de outros, pode resultar em violação ao princípio da seleção da proposta mais vantajosa para a Administração e em distorções prejudiciais ao interesse público. É digno de nota registrar que a diferença entre a proposta da representante e a proposta declarada vencedora é de R$ 929.900,27, o que significa dizer, em outras palavras, que a licitante declarada vencedora apresentou uma proposta cerca de 18% maior que a proposta da representante.
A observância das finalidades e dos princípios mencionados deve orientar as ações da comissão julgadora, de modo a atendê-los plenamente. Ciente da possibilidade de que eventuais conflitos entre essas finalidades e princípios certamente ocorreriam na prática, o legislador agiu com sabedoria ao estabelecer certos dispositivos cujo objetivo é a resolução daqueles conflitos. 
Dentre esses dispositivos, ao que interessa ao presente caso, encontra-se o § 3º do art. 43 da Lei 8.666/93, que faculta à comissão julgadora ou à autoridade superior, em qualquer fase da licitação, a promoção de diligência destinada a esclarecer ou a complementar a instrução do processo, vedada a inclusão posterior de documento ou informação que deveria constar originariamente da proposta. Fundamentalmente, o § 3º do art. 43 da Lei 8.666/93 pretende evitar que certos tipos de falhas, plenamente sanáveis e, particularmente de inexpressiva materialidade, maculem proposta que se mostraria a mais proveitosa para a Administração e, por consequência, à sociedade. Em outras palavras, em determinadas situações, o dispositivo concede ao princípio da busca da melhor proposta certa hierarquia em relação ao da vinculação ao instrumento convocatório. Por exemplo, não se figura consentâneo à busca da proposta mais vantajosa, ato da comissão julgadora que afasta proposta no valor de R$ 1 milhão, meramente porque se deixou de incluir na respectiva planilha orçamentária, item de representação inferior a 0,05% do orçamento base da licitação, para, em seu lugar, declarar vencedora do mesmo certame empresa com proposta de R$ 1,6 milhão sob a justificativa de observância ao princípio da vinculação ao instrumento convocatório.
O exemplo acima também alerta que a interpretação do § 3º do art. 43 da Lei 8.666/93 deve ser sempre feita com a cautela devida e com atenção aos limites que impõe. Há certas falhas que não poderiam mesmo ser sanadas por meio de diligências, quer por absoluta contrariedade às demais regras da licitação insculpidas em lei, quer por violação à sua parte final, inclusão posterior de documento ou informação que deveria constar originariamente da proposta. Inúmeros julgados da Corte de Contas seguem o entendimento de considerar irregular a proposta de preços carente de detalhamento em planilhas que expressem a composição de todos os custos unitários do objeto do valor contratado, sobretudo quando se trata de itens relevantes (Acórdão 1.134/2017, rel. Min. Augusto Sherman, Acórdão 1.590/2013, rel. Min. Marcos Bemquerer, Acórdão 1.947/2007, rel. Min. Raimundo Carreiro e Acórdão 2.078/2007, rel. Min. Marcos Vilaça, todos do Plenário) .
 No entanto, há certos tipos de erros, falhas ou omissões, que podem ser consideradas mesmo como formais, plenamente sanáveis durante o processo licitatório e insuficientes para levar à desclassificação da licitante. Nessa esteira, o Tribunal tem jurisprudência consolidada no sentido de que a Administração Pública deve pautar-se pelo princípio do formalismo moderado, adotando de "formas simples e suficientes para propiciar adequado grau de certeza, segurança e respeito aos direitos dos administrados, promovendo, assim, a prevalência do conteúdo sobre o formalismo extremo, respeitadas, ainda, as praxes essenciais à proteção das prerrogativas dos administrados":
A existência de erros materiais ou omissões nas planilhas de custos e preços das licitantes não enseja a desclassificação antecipada das respectivas propostas, devendo a Administração contratante realizar diligências junto às licitantes para a devida correção das falhas, desde que não seja alterado o valor global proposto. 
 (Acórdão 2546/2015-TCU-Plenário, relator Ministro André de Carvalho) 
Erro no preenchimento da planilha de formação de preço do licitante não constitui motivo suficiente para a desclassificação da proposta, quando a planilha puder ser ajustada sem a necessidade de majoração do preço ofertado. 
 (Acórdão 1811/2014-TCU-Plenário, relator Ministro Augusto Sherman) 
É importante frisar que o art. 43, § 3º da Lei 8.666/93, ao prever a possibilidade de realização de diligências, expressamente vedou a inclusão posterior de documento ou informação que deveria constar originalmente da proposta. 
O TCU também entende que a correção que não altere o valor global da proposta não configura apresentação de informações ou documentos novos vedados pela lei, mas apenas o detalhamento do preço já fixado na disputa de lances ou comparação de propostas. Nessa linha:
Não cabe a inabilitação de licitante em razão de ausência de informações que possam ser supridas por meio de diligência, facultada pelo art. 43, § 3º, da Lei 8.666/93, desde que não resulte inserção de documento novo ou afronta à isonomia entre os participantes. 
 (Acórdão 2873/2014-TCU-Plenário, relator Ministro Augusto Sherman) 
As ponderações acima reforçam o entendimento da busca da proposta mais vantajosa à Administração e privilegiam o uso do formalismo moderado, desde que não se configure ofensa ao princípio do julgamento objetivo e da vinculação ao edital, bem como não resulte na aceitação de proposta inexequível.
A desclassificação indevida da proposta da empresa Coenco Saneamento Ltda.
No presente caso, a empresa Coenco Saneamento Ltda. deixou de apresentar na sua proposta (peça 77) os preços unitários dos itens 19.7.5 e 23.7.5. Conforme se observa no orçamento estimado da licitação à peça 75 p. 8 e 18, juntos esses serviços, que tratam da construção de um beiral de madeira no valor total inferior a R$ 800,00, correspondem a menos de 0,02% do valor estimado e pertencem à parcela final da parte C, da curva ABC. Igualmente, a comissão desclassificou a proposta da Coenco, porque alterou a quantidade de seis subitens que, juntos, correspondem a menos de 3,5% do total estimado, conforme mostrado nas tabelas a seguir. 
Tabela 1. Itens do orçamento de referência para os quais a Coenco apresentou quantitativos diversos.
					Preço

	Item
	Descrição
	Unid.
	Quant.
	Unit. (R$/unid) 
	Total (R$) 

	5.2.2
	Sinalização de trânsito com barreiras
	m
	3.237,60
	5,78
	18.713,33

	5.9.3
	Retirada de pavimentação asfáltica
	m2
	1.942,56
	29,19
	56.706,33

	9.4.3
	Escavação em rocha branda a frio
	m3
	454,97
	240,44
	109.392,99

	9.9.2
	Recomp. paviment. pedra tosca c/ rejunt.
	m2
	648,05
	29,06
	18.832,33

	16.1.12
	Curva FoFo 90 FF para água DN 100 PN10
	unid.
	2,00
	216,07
	432,14

	21.3.2
	Esc. mec. vala mat. 2a categ.a 2m c/ escav.
	m3
	62,25
	12,77
	794,93

						204.872,05

Tabela 2. Itens da proposta da Coenco com quantitativos distintos dos do orçamento da licitação.
					Preço

	Item
	Descrição
	Unid.
	Quant.
	Unit. (R$/unid) 
	Total (R$) 

	5.2.2
	Sinalização de trânsito com barreiras
	m
	3.237,69
	5,42
	17.548,27

	5.9.3
	Retirada de pavimentação asfáltica
	m2
	1.942,59
	24,86
	48.292,78

	9.4.3
	Escavação em rocha branda a frio
	m3
	452,97
	197,30
	89.370,98

	9.9.2
	Recomp. paviment. pedra tosca c/ rejunt.
	m2
	648,95
	26,56
	17.236,11

	16.1.12
	Curva FoFo 90 FF para água DN 100 PN10
	unid.
	1,00
	161,81
	161,81

	21.3.2
	Esc. mec. vala mat. 2a categ.a 2m c/ escav.
	m3
	62,65
	10,24
	641,53

						173.251,48

Tabela 3. Total dos itens, caso se considere os preços unitários da Coenco e as quantidades do orçamento.
					Preço

	Item
	Descrição
	Unid.
	Quant.
	Unit. (R$/unid) 
	Total (R$) 

	5.2.2
	Sinalização de trânsito com barreiras
	m
	3.237,60
	5,42
	17.547,79

	5.9.3
	Retirada de pavimentação asfáltica
	m2
	1.942,56
	24,86
	48.292,04

	9.4.3
	Escavação em rocha branda a frio
	m3
	454,97
	197,30
	89.765,58

	9.9.2
	Recomp. paviment. pedra tosca c/ rejunt.
	m2
	648,05
	26,56
	17.212,21

	16.1.12
	Curva FoFo 90 FF para água DN 100 PN10
	unid.
	2,00
	161,81
	323,62

	21.3.2
	Esc. mec. vala mat. 2a categ.a 2m c/ escav.
	m3
	62,25
	10,24
	637,44

						173.778,68

Tabela 4. Variações devidas à diferença de quantitativos na proposta da Coenco.
				Quantidade
	Diferença

	Item
	Descrição
	Unid
	Orçamento
	Coenco
	Abs.
	Rel.

	5.2.2
	Sinalização de trânsito com barreiras
	m
	3.237,60
	3.237,69
	0,09
	0,003%

	5.9.3
	Retirada de pavimentação asfáltica
	m2
	1.942,56
	1.942,59
	0,03
	0,002%

	9.4.3
	Escavação em rocha branda a frio
	m3
	454,97
	452,97
	-2,00
	0,440%

	9.9.2
	Recomp. paviment. pedra tosca c/ rejunt.
	m2
	648,05
	648,95
	0,90
	0,139%

	16.1.12
	Curva FoFo 90 FF para água DN 100 PN10
	unid.
	2,00
	1,00
	-1,00
	50%

	21.3.2
	Esc. mec. vala mat. 2a categ.a 2m c/ escav.
	m3
	62,25
	62,65
	0,40
	0,643%

As tabelas anteriores demonstram alterações relativas insignificantes nos quantitativos do orçamento e da Coenco, à exceção do item 16.1.12 (que isoladamente corresponde a uma diferença absoluta menor do que R$ 200,00) , cujo impacto em favor da representante é cerca de R$ 500,00 (compare-se os resultados das Tabelas 2 e 3) , que não configura qualquer vantagem competitiva à empresa ou alteração expressiva no valor global da proposta, aumento de 0,01% apenas.
As alterações nos quantitativos são insignificantes, porque pertencem à faixa de tolerância do erro de estimativa. Por exemplo, dificilmente se espera que a contratada venha a escavar exatos 454,57 m3 de rocha branda a frio, por se tratar de quantidade meramente estimada por meio de algum cálculo, que em si mesmo já apresenta certo grau de inexatidão nos parâmetros utilizados. Espera-se, por outro lado, que a contratada venha a executar algo em torno desse valor, para mais ou para menos, dentro de um percentual aceitável, como 3% ou 5%. 
Dessa forma, as lacunas nas composições de custos unitários e as alterações nos quantitativos não teriam o condão de macular a proposta da empresa Coenco Saneamento Ltda., configurando atuação indevida da comissão de licitação a sua desclassificação, por inobservância ao contido no art. 43, § 3º da Lei 8.666/93 e por excesso de apego ao princípio da vinculação ao instrumento convocatório, em detrimento da busca pela proposta mais vantajosa à administração e ao interesse público.
A desclassificação da proposta da empresa MFA Construções Ltda.
Não é de modo algum absurdo que as composições de preços unitários de algum licitante contenham coeficientes distintos dos de referência, desde que as variações resultem em preços exequíveis e sejam passíveis de explicação. Conforme muito bem observado à peça 40, p. 5, a alteração de indicadores de produtividade em composições de custos unitários é prevista no art. 13, inciso I, do Decreto 7.983/2013, desde que o preço global orçado e de cada uma das etapas previstas fiquem iguais ou abaixo dos preços de referência da administração.
Portanto, é inteiramente infundada a alegação da comissão de licitação de que os coeficientes dos sistemas de referência são de observância mandatária, sob pena de desclassificação de proposta que não os observe na sua íntegra.
E não poderia ser diferente, pois o custo horário produtivo, a exemplo do compressor de ar e do rompedor pneumático, que fazem parte da composição do serviço de escavação em rocha branda a frio, leva em conta, dentre outros, a manutenção (mão de obra de manutenção, peças e reparos) e propriedade (custo de oportunidade, depreciação, seguros e impostos) . Esses fatores variam de empresa para empresa e podem representar vantagem legítima e decisiva num certame licitatório. Conforme a instrução à peça 17, p. 2-3 do TC Processo 027.001/2020-2:
Empresas diferentes, com experiências diferentes conseguem obter coeficientes de produtividades diferentes, a partir de treinamentos com suas equipes, capacitação e outras metodologias de execução dos serviços. Empresas mais eficientes conseguirão, na prática, coeficientes melhores do que os referenciais, enquanto empresas menos eficientes provavelmente terão coeficientes maiores que os referenciais. Daí a necessidade de competição em contratações públicas.
Não se está defendendo aqui a aceitação de qualquer coeficiente. Se um licitante apresenta serviço com coeficiente evidentemente inexequível, ele deve ser questionado. No entanto, este não parece ser o caso em exame, em que a diferença é ínfima.   
A empresa MFA Construções Ltda. (Engebrasil Engenharia do Brasil Ltda.) , teve sua proposta desclassificada sob o argumento de que, na composição dos preços dos serviços de itens 3.1.1, 5.4.2, 5.4.3, 5.4.4, 5.4.6, 5.4.7 e 5.4.9, aplicara coeficientes distintos daqueles dos sistemas de referência. No entendimento da comissão de licitação, os coeficientes das composições de preços unitários são invariáveis, devendo a empresa alterar tão somente o preço unitário.
Embora instada por duas vezes pela unidade técnica a encaminhar as composições de preços dos itens do orçamento da licitação, a Prefeitura de Tejuçuoca/CE não o fez. De todo modo, supriu-se tais lacunas por meio do próprio Sinapi e, no que diz respeito a composições da Seinfra/CE, nas composições da empresa ARN à peça 73, que não alterou os coeficientes de produtividade paradigmas.
A peça 108 contém as composições questionadas pela comissão e respectivas composições paradigmas.
No caso do serviço 3.1.1 (ligação domiciliar de esgoto DN 100mm, da casa até a caixa, composto por 10,0m tubo PVC esgoto predial DN 100mm e caixa de alvenaria c/ tampa de concreto - fornecimento e instalação) , a empresa considerou ter condições realizá-lo em 7h, e não em 10h, utilizando os mesmos profissionais (encanador e servente) . Trata-se basicamente da instalação de um tubo de PVC de 100 mm do domicílio beneficiado até uma caixa em alvenaria, normalmente com capacidade entre 18 e 31 litros, pela qual passa o encanamento (Figura 1) . Dada a natureza do serviço, não é absurdo supor que possa ser executado num dia de trabalho com 7h de duração.

Figura 1. Caixa para esgoto doméstico (fonte: https://www.saneago.com.br) 
Para o item 5.4.2 (escavação mecânica de vala em material de 2ª categoria até 2m de profundidade com utilização de escavadeira hidráulica) , a empresa considerou dispor de servente capaz de escavar 1 m3 desse material em 7 minutos e 12 segundos e não em 7 minutos e 30 segundos, conforme consta nas tabelas do Sinapi. Dada a natureza do serviço e considerando que o Sinapi representa uma média e não um valor limite, não é absurdo supor que uma unidade do serviço possa ser executada em menos tempo que o indicado no Sinapi. Igualmente, a empresa considerou ser suficiente utilizar a escavadeira durante 3 minutos e 36 segundos para executar uma unidade do serviço, pouco menos que os 3 minutos e 45 segundos como estabelecido no Sinapi. Tempo bastante razoável, considerando, novamente, que o tempo no Sinapi corresponde a uma média de valores, implicando necessariamente em custos horários produtivos maiores e menores que 0,0625 h.
No caso do item 5.4.3 (escavação de rocha branda a frio) , a empresa considerou dispor de servente capaz de escavar 1 m3 desse material em 2 horas e 53 minutos aproximadamente e não em 4 h, conforme estabelece a tabela Seinfra/CE. Pelo fato de a redução no tempo mostrar-se bastante significativa (28% a menos que a de referência) , sem que houvesse, por parte da empresa, uma explicação razoável, seria necessário obter as justificativas da MFA a respeito. Da mesma maneira, para o rompedor pneumático a MFA estimou em cerca de 2 horas e não 3 horas, o tempo necessário para execução de 1 m3 do serviço. Novamente, trata-se de uma redução substancial de 50% na execução de uma unidade do serviço, sem uma justificativa da empresa, a exemplo de eventual uso de equipamento com maior capacidade produtiva horária.
Quanto ao item 5.4.4 (escavação de material de terceira categoria a frio) , a MFA considerou dispor de servente capaz de escavar 1 m3 desse material em 2 horas e 51 minutos aproximadamente e não em 4 h, conforme o Sinapi. Pelo fato de a redução no tempo mostrar-se bastante significativa (29% a menos que a média) , sem que houvesse, por parte da empresa, uma explicação razoável, seria o caso de diligenciá-la para que apresentasse justificativas a respeito. Da mesma maneira, quanto ao rompedor pneumático, a MFA estimou em cerca de 2 horas e não 3 horas, o tempo necessário para execução de 1 m3 do serviço. Novamente, trata-se de uma redução substancial de 50% na execução de uma unidade do serviço sem uma justificativa da empresa, a exemplo de uso de equipamentos com maior capacidade produtiva horária.
Diferenças semelhantes ocorreram nos demais itens (5.4.6, 5.4.7 e 5.4.9) . Vistas em conjunto (peça 108, p. 9-10) essas alterações revelam que a empresa MFA promoveu ajustes lineares nos coeficientes para os serviços em análise. Caberia à comissão julgadora diligenciá-la para que apresentasse justificativas a respeito.
Em resumo, somente seria possível desclassificar a proposta da empresa MFA após as diligências necessárias e caso suas explicações e justificativas para a adoção de índices de produtividade diferentes dos de referência se mostrassem insatisfatórias. Uma vez que não houve tal diligência, permanece a dúvida a respeito da viabilidade técnica da proposta da empresa e pondera-se mais prudente admitir apenas que a proposta da empresa Coenco fora indevidamente desclassificada, isto é, que seria a melhor proposta válida dentre as demais. 
A anulação da Concorrência 2020.01.28.01 e a repactuação do contrato
Admitindo-se indevida a desclassificação da proposta da empresa Coenco Saneamento Ltda., seria o caso de repactuar o contrato celebrado com a ARN Engenharia Eireli, reduzindo-o de R$ 6.106.832,46, preço originalmente celebrado com a contratante, para R$ 5.176.932,19, valor da proposta da Coenco Saneamento Ltda.
A empresa ARN já se manifestou contrária à repactuação (peça 61) , conforme exposto resumidamente nos parágrafos 20 a 23 desta instrução, em especial o contido no parágrafo 22. Fundamentalmente, a ARN alegou que a proposta de preços que apresentara no certame seria compatível com a estrutura que dispunha e que não faria sentido adequá-la a uma realidade que não é a sua. 
Aquiesce-se à manifestação da empresa ARN, mesmo porque não se vislumbra na lei de licitações amparo à medida alvitrada para o caso concreto aqui examinado. Tal como sustentado pela ARN, cada empresa dispõe de certas variáveis sobre as quais se vale na tentativa de ofertar preço que considera ser o menor dentre as participantes, sendo muito improvável que potenciais interessadas num objeto a ser licitado apresentem mesmo preço global. O preço ofertado situar-se-á, assim, próximo de um limite mínimo com pouca margem de negociação futura com o objetivo de reduzi-lo.
Qualquer tentativa de insistir nesse tipo de negociação a posteriori implicará na intervenção indevida do Estado na atividade econômica da contratada, "aumentando seus custos, reduzindo seu lucro e impondo-lhe verdadeira sanção". A intervenção normativa e regulamentadora do Estado na economia não o autoriza a agir contra o livre exercício da atividade econômica ou com desrespeito aos princípios da livre iniciativa e legalidade, mesmo que aja em vistas do benefício do bem comum.
Pesquisa realizada na página Plataforma +Brasil na internet, ocorrida no dia 26/8/2021, revelou que as obras, a cargo da empresa ARN Engenharia Eireli, encontravam-se 45% executadas, equivalendo à aplicação de pouco mais de R$ 2,7 milhões (Tabela 5. Ver também peça 109) .
Tabela 5. Recursos despendidos nas obras objeto da Concorrência 2020.01.28.01.
	NF
	Emissão
	Valor (R$) 
		NF
	Emissão
	Valor (R$) 

	153
	13/08/2020
	14.455,12
		851
	03/03/2021
	359.554,19

	774
	09/09/2020
	403.104,69
		854
	01/04/2021
	297.608,39

	785
	01/10/2020
	600.847,66
		856
	19/04/2021
	252.967,68

	796
	20/10/2020
	201.237,83
		862
	17/05/2021
	107.764,54

	845
	18/01/2021
	203.444,92
		897
	16/08/2021
	300.303,74

							2.741.288,76

Os custos com a sua paralisação, até o deslinde de um novo certame ou até a conclusão da Concorrência 2020.01.28.01, seguramente sobrepujarão a economia que se pretende impedir, caracterizado pela diferença entre os preços globais da ARN e da Coenco. Some-se a isso a enorme possibilidade de a empresa Coenco, ou qualquer uma outra, declinar de executar o empreendimento pelo valor global da menor proposta válida, tão somente pelo fato de provavelmente ser inexequível fazê-lo nos dias atuais, com base num orçamento estimado há mais de dois anos (a data-base do orçamento estimativo da concorrência é de julho de 2019) .
Essa, aliás, foi a situação ocorrida com as obras de um sistema de abastecimento na mesma localidade de Tejuçuoca/CE, tratadas nos processos Processo 024.654/2020-5 e Processo 027.001/2020-2. Neste último o Tribunal determinou (Acórdão 2295/2020-TCU-Plenário) a anulação da desclassificação indevida da empresa Hydrogeo Projetos e Serviços Eireli da Concorrência 2020.01.28.02 (não confundir com a Concorrência 2020.01.28.01 objeto desta representação) , sendo que ao final a própria empresa Hydrogeo, que foi a representante daquele processo, decidiu não assinar o contrato com a administração sob o argumento de que seria impossível executar seu objeto, considerando sua proposta encontrar-se defasada (cf. peça 92, remetida indevidamente para este processo) .
A gestão descentralizada na prefeitura de Tejuçuoca/CE 
Aquiesce-se à manifestação do atual gestor municipal de que, em virtude da gestão descentralizada na Prefeitura de Tejuçuoca/CE, compete apenas aos titulares da Secretaria de Infraestrutura do município e do presidente e membros da comissão de licitação responderem pelos atos praticados na Concorrência 2020.01.28.01 e, exclusivamente daqueles, pela regularidade da execução do contrato decorrente.
Responsabilidade da comissão de licitação
Para o Tribunal de Contas da União, é de natureza subjetiva a responsabilidade dos agentes públicos quando administram recursos públicos. Isso implica dizer que é pressuposto para sua existência o elemento culpa, tomado em seu sentido amplo (Acórdão 11762/2018-TCU-Segunda Câmara, rel. Min. Marcos Bemquerer; Acórdão 1691/2020-TCU-Plenário, rel. Min. Augusto Nardes) . 
Os membros da comissão de licitação sujeitam-se à jurisdição do TCU, ainda que indiretamente, porque administram recursos públicos, ou seja, mantêm certo vínculo com a Administração Pública (artigo 5º, inciso I, da Lei 8.443/1992) . Embora não sejam ordenadores de despesa, sua atuação tem reflexo direto na execução orçamentário-financeira do órgão a que se subordinam, daí a obrigação de responderem pelas consequências de seus atos irregulares perpetrados à conta de recursos públicos.
No presente caso, a comissão de licitação deixou de considerar as propostas das empresas Coenco e MFA, quiçá das outras quatro empresas desclassificadas, porque se amparou num parecer equivocado elaborado pelo setor de engenharia da Secretaria de Infraestrutura do município, segundo o qual são mandatários os coeficientes das composições de preços dos sistemas de referência, não cabendo aos licitantes modificá-los, mas apenas propor preço unitário diverso. Também deixou de atentar para a possibilidade insculpida no art. 43, § 3º da Lei 8.666/93 ao desclassificar proposta de empresa que deixara de apresentar dois itens na planilha de quantitativos-físico financeiros, por ater-se exclusivamente ao princípio da vinculação ao instrumento convocatório.
Embora deficiências de experiência e de capacitação para o exercício de suas atribuições não sejam causas excludentes de culpabilidade de membros de comissões de licitação, os quais podem ser responsabilizados solidariamente quando não agem com os devidos zelo e diligência e ocasionam grave ofensa ao ordenamento jurídico, não se vislumbra nos atos praticados pela comissão a presença de erro grosseiro capaz de justificar uma possível penalidade pecuniária. As atas elaboradas pela comissão e as razões em sede de oitiva apresentadas ao Tribunal por sua presidente reafirmam o entendimento de que a comissão procurou nortear suas decisões com excessivo apego às orientações do edital e ao princípio da observância do instrumento convocatório, pautando-se, além disso, em entendimento distorcido formulado por terceiros a respeito da composição de preços unitários e questões correlatas. 
Todas essas circunstâncias, aliadas ao fato de a administração ter celebrado contrato com valor abaixo do orçado, convergem no sentido de que não há elementos para a configuração de eventual débito bem como não se configura razoável punir os responsáveis com fundamento no inciso III do art. 58 da Lei 8.443/92. Considera-se apropriado ao presente caso dar ciência ao jurisdicionado, nos termos do art. 9º, inciso I, da Resolução TCU 315/2020, de modo a evitar que que situações semelhantes ocorram futuramente, sobretudo quando envolverem a aplicação de recursos transferidos pela União.
CONCLUSÃO
A análise precedente fundamentou o entendimento pela impossibilidade tanto da retomada da Concorrência 2020.01.28.01 a partir da abertura das propostas de preços, quando da repactuação do contrato com a empresa ARN Engenharia Eireli. 
O avançado estágio das obras igualmente desautoriza sua paralisação, sob pena de causar prejuízo maior que aquele que se pretende reparar.
A inviabilidade de reverter a licitação, o adiantado andamento das obras, cuja licitação poderia ter resultado na celebração, em tese, de um contrato com menor preço global, autoriza a continuidade do empreendimento, com vistas ao atingimento do bem coletivo a que se destina. 
As razões expostas pela presidente da comissão de licitação, bem como outras questões discutidas no corpo desta instrução justificam apenas dar ciência ao jurisdicionado, nos termos do art. 9º, inciso I, da Resolução TCU 315/2020, de modo a evitar que que situações semelhantes ocorram futuramente, sobretudo quando envolverem a aplicação de recursos transferidos pela União.
INFORMAÇÕES ADICIONAIS
PROPOSTA DE ENCAMINHAMENTO
É o relatório.

Joao Paulo Sales Cordeiro (OAB/CE 39.596); Carlos Augusto Goes Mota (OAB/CE 23.864); Germano da Rocha Siqueira (OAB/CE 32.498); Peter Ramalho Barbosa (OAB-PB 2.1089); Edson Luís Monteiro Lucas (OAB/CE 18.105); e outros.

Não atuou.

REPRESENTAÇÃO. LICITAÇÕES E CONTRATOS. AUSÊNCIA DE RESPOSTA A SOLICITAÇÃO DE INFORMAÇÕES POR PARTE DE LICITANTE. AUSÊNCIA DE PROMOÇÃO DE DILIGÊNCIA PARA CORREÇÃO DE FALHAS NAS PROPOSTAS. ALERTAS.

REPRESENTAÇÃO (REPR)

Secretaria de Fiscalização de Infraestrutura Urbana (SeinfraUrb).

Atuo por força do art. 18 da Resolução nº  175, de 2005.	
Trata-se de representação, com pedido de medida cautelar, formulada por Coenco Saneamento Ltda., em razão de possíveis irregularidades na Concorrência 2020.01.28.01, promovida pelo Município de Tejuçuoca/CE, que objetivou  a realização de obras da terceira etapa do sistema de esgotamento sanitário na sede do município, no valor orçado de R$ 6.306.592,22. O empreendimento é financiado com recursos federais por meio do Convênio 2297/2018, celebrado entre a prefeitura e a Fundação Nacional de Saúde (Funasa) .
A representante relatou que não foi atendido em seu pedido de cópia "da documentação que integra o processo licitatório, mais precisamente os documentos de habilitação ofertados pelos demais licitantes".
Por isso, requereu: i) a suspensão de quaisquer atos relacionados à licitação; ii) a juntada aos  autos das respostas às solicitações recebidas da representante; e iii) a anulação dos atos praticados no processo da licitação a partir da habilitação e a concessão de vistas daqueles autos à representante, reabrindo-se-lhe o prazo para a apresentação de recurso administrativo.
Após exame técnico dos autos, a SeinfraUrb propôs conhecer da representação, realizar oitiva prévia do município e apensar os autos ao TC Processo 024.654/20205. 
Acolhi em parte a proposta, apenas deixando para um momento posterior o pronunciamento sobre o apensamento deste processo àquele. 
Analisada a resposta à oitiva, a unidade técnica entendeu que não ficara comprovado que o município tivesse respondido à solicitação da empresa, então licitante. Sequer fora fornecida justificativa para a omissão. Nada obstante, entendeu que não havia ocorrido prejuízo à competitividade do certame. Além disso, indicou a existência de periculum in mora reverso, consistente no fato de que já haviam sido realizados 20% da obra. Por isso, propôs indeferir o pedido de medida cautelar.
Diante de novos elementos, os quais indicavam que haviam sido desclassificadas duas empresas cujas propostas de preço eram inferiores à da licitante vencedora, mesmo diante do recurso que interpuseram, a unidade técnica propôs a realização de nova oitiva ao município. Entendendo possível eventual assinatura de prazo para a anulação da licitação, propôs também dar oportunidade àquele ente público de se manifestar sobre as consequências práticas de eventual medida cautelar e sobre medidas alternativas.
Acolhi a proposta, com acréscimo: determinei também que fosse dado prazo para que a licitante vitoriosa do certame, se assim o desejasse, se pronunciasse sobre os fatos indicados nos autos.
***
A SeinfraUrb analisou as respostas conforme se segue.
2.1. Ainda que a licitante declarada vencedora tivesse apresentado proposta cerca de 18% maior que a proposta da representante, a comissão de licitação deixou de aplicar o disposto no § 3º do art. 43 da Lei nº  8.666, de 1993, que faculta a promoção de diligências para esclarecer ou complementar a instrução do processo. Assim, as falhas plenamente sanáveis e de inexpressiva materialidade deixaram de ser corrigidas em prol da escolha mais proveitosa para a Administração, desconsiderando-se jurisprudência consolidada neste sentido. Ao invés disso, a comissão de licitação prendeu-se ao formalismo extremo, ao apenas pautar-se apenas pela interpretação literal do instrumento convocatório.
2.2. Os argumentos apresentados tanto pela empresa vencedora, quanto pela comissão de licitação têm foco principal no descumprimento dos ditames do edital. Os quais não podem ser acolhidos pelos motivos expressos no item anterior.
2.3. Mesmo assim, a anulação do processo licitatório ou a repactuação do contrato vigente nos termos oferecidos pela representante não são a melhor solução. A uma, a obra encontra-se em adiantado andamento, conforme mencionado. Mas também, porque a legislação aplicável não suporta a alteração unilateral do contrato neste caso, posto que resultaria no desequilíbrio econômico financeiro, considerando que o orçamento estabelecido no edital, em junho de 2019, não mais reflete a realidade atual. Além disso, os custos da paralização da obra sobrepujariam qualquer economia.
2.4. Quanto à manifestação do atual prefeito, é fato que a gestão dos recursos em questão era descentralizada, cabendo aos titulares da Secretaria de Infraestrutura do município e ao presidente e membros da comissão de licitação a responsabilidade pelos atos praticados no âmbito da licitação.
2.5. Nada obstante, não se vislumbra o elemento erro grosseiro capaz de justificar possível penalidade pecuniária. O excessivo zelo na observância do instrumento convocatório e a observância do parecer distorcido formulado por terceiros, aliado ao fato de a administração ter celebrado contrato em valor inferior ao orçamento afastam a configuração de débito e a razoabilidade da punição daqueles responsáveis. Apropriado seria a emissão de ciência das falhas observadas, a fim de evitar que situações semelhantes voltassem a ocorrer.
***
Assiste razão à unidade técnica.
A representação há de ser conhecida pois satisfeitos os requisitos de admissibilidade constantes no art. 113, § 1º, da Lei nº  8.666, de 1993, c/c o art. 237, inciso VII e parágrafo único, do Regimento Interno.
Quanto ao mérito, observo que as provas coligidas aos autos corroboram a ocorrência de irregularidades. No entanto, ausentes evidências de débito ou a necessidade de atribuição de sanção dos responsáveis. No que se refere à proposta de ciência ao município, mais pertinente alertar que a reincidência de irregularidades similares sujeita os responsáveis a multa.
Acrescento às falhas mencionadas na proposta da unidade técnica a falta de transparência do processo licitatório, devido a não terem sido fornecidas as informações solicitadas pela representante.
Em relação à proposta de apensamento destes autos ao TC Processo 024.654/20205, deixo de acolhê-la ante o fato de que os objetos são distintos e de que a solução deste não interfere na solução daquele processo.
	Ante o exposto, acolho em essência a instrução da SeinfraUrb, cujos fundamentos integram as presentes razões para decidir, e VOTO no sentido de que seja adotado o Acórdão que ora submeto a este Plenário.
TCU, Sala das Sessões, em 8 de setembro de 2021.
RAIMUNDO CARREIRO 
Relator